臺灣高雄地方法院民事判決　　　　　　 100年度訴字第1240號
原　　　告　林金群
訴訟代理人　李孟仁　　律師
被　　　告　林紀彤
　　　　　　林高禾
兼上二人　　蘇貽稜
法定代理人
前列三人共同
訴訟代理人　葉天來　　律師
當事人間撤銷贈與等事件，本院民國100年11月16日言詞辯論終
結，判決如下：
  主  文
被告蘇貽淩及被告林紀彤間於民國 98 年 11 月 17 日就坐落高
雄市○○區○○段第 0000-0000 地號土地（面積 8,738 平方公
尺，應有部分 100000 分之 64），及其上同段第 3794 建號即
門牌號碼高雄市○○區○○路 62 巷 19 號 21 樓之 2建物（面
積合計 98.3 平方公尺，權利範圍：全部）之贈與行為及所有權
移轉登記之物權行為應予撤銷；被告林紀彤應塗銷上開不動產之
所有權移轉登記，回復被告蘇貽稜為所有權人。
被告蘇貽淩及林高禾間於民國 98 年11 月 17 日就坐落坐落高
雄市○○區○○段第 0000-0000 地號土地（面積 8,738平方公
尺，應有部分 100000 分之 71），及其上同段第3793 建號即門
牌號碼高雄市○○區○○路 62 巷 19 號21 樓之 3 建物（面積
合計 109.84 平方公尺，權利範圍：全部）之贈與行為及所有權
移轉登記之物權行為應予撤銷；被告林高禾應塗銷上開不動產之
所有權移轉登記，回復被告蘇貽稜為所有權人。
訴訟費用由被告負擔。
原告假執行之聲請駁回。
  事實及理由
甲、兩造爭執要旨：
一、原告起訴主張
（一）緣被告蘇貽稜前邀同原告及訴外人林明輝（原告之夫）為
      連帶保證人，向訴外人台中商業銀行大雅分行（下稱台中
      商銀）借款新臺幣（下同） 3 百萬元（下稱系爭債務）
      ，惟被告蘇貽稜未按期繳納本息，原告遂自民國 98 年 6
      月起代其清償約 3,058,296 元，原告自得於清償範圍內
      承受債權人的地位，詎被告蘇貽稜為免其財產遭原告追討
      ，於98年11月9 日將其名下坐落高雄市○○區○○段第
      0000-0000 地號土地（面積8,738 平方公尺，應有部分
      100000分之64），及其上同段第3794建號即門牌號碼高雄
      市○○區○○路62巷19號21樓之2建 物（當層面積75.79
      平方公尺、陽台面積21.92 平方公尺、花台面積0.59平方
      公尺，合計98.3平方公尺，權利範圍：全部，下稱系爭
      3794房地），以及就坐落高雄市○○區○○段第
      0000-0000 地號土地（面積8,738 平方公尺，應有部分
      100000分之71），及其上同段第3793建號即門牌號碼高雄
      市○○區○○路62巷19號21樓之3 建物（當層面積90.15
      平方公尺、陽台面積18.35 平方公尺、花台面積1.34平方
      公尺，合計109.84平方公尺，權利範圍：全部，下稱系爭
      3793房地），分別與被告林紀彤、林高禾訂立贈與契約，
      並均於同年月17日辦理所有權移轉登記完畢，而系爭房地
      移轉後仍由被告蘇貽稜管理使用，被告3 人上開贈與行為
      已使原告債權有不能受償之危險，顯有害於原告債權，爰
      依民法第242 條、第244 條第1 項、及第749 條、第
      879、第 312 條之規定，訴請判決塗銷系爭房地所有權移
      轉登記，回復被告蘇貽稜為所有權人。
（二）系爭房產係訴外人林明輝於97年10月17日贈與給被告蘇貽
      稜，嗣被告蘇貽稜再於98年11月9 日（登記日期為98 年
      11月17日）分別贈與並移轉登記於被告林紀彤及林高禾名
      下，經查，訴外人林明輝雖係原告之子，且自組家庭未與
      原告同住，惟因其係以經商維生故資產負債狀況複雜，旁
      人不得而知，是原告一直以為系爭不動產係登記於訴外人
      林明輝之名下，對於系爭不動產已輾轉移轉登記於被告蘇
      貽稜、與二孫兒名下之情渾然不知，遲至99年3 月間訴外
      人林明輝病逝後，原告向被告等人催告請求清償債務，被
      告等人堅稱其名下並無財產可供償債，原告心生疑竇，遂
      於99年6 月15日向台南市東南地政事務所調閱系爭不動產
      之異動索引，始驚覺早移轉給被告蘇貽稜，再趁林明輝病
      重之際，將名下財產出脫，使原告之債權無從獲得受償，
      是除斥期間之時效應從原告知悉之99年6 月15日起算。是
      自原告知有撤銷之原因時起（即99年6 月15日），至原告
      提起本件訴訟（即100 年4 月14日）時，尚未經過一年，
      亦即本件撤銷權之行使尚未罹於短期除斥期間，原告提起
      本訴應屬合法。
（三）被告雖辯稱系爭債務之實際借款人為林明輝，僅由被告蘇
      貽稜掛名主債務人，故被告蘇貽稜以及訴外人林明輝間內
      部關係上，實際借款人為林明輝，原告以外部法律關係論
      述主張，於法不合云云，惟原告否認之。蓋原告獨居於台
      南善化鄉間，從不過問子媳間之事業運作及金錢狀況，無
      從查知子媳間就該筆債務有何協議存在，自無所謂承認其
      內部關係之可能，不容被告曲解；另查，原告為系爭債務
      之連帶保證人、物上保證人，既屬利害關係人，甚至自身
      財產因被告未繳本息而遭假扣押執行，當有代償之權，並
      因代償行為，依民法第749 條、879 條.312條等規定因法
      定移轉所取得之權利，意即原告自代償該筆債務時起，因
      法定之債之移轉，承受台中銀行對於被告蘇貽稜之債權，
      是原告自得承受債權人之權利，對被告蘇貽稜（即主債務
      人）詐害債權之無償行為，自得請求撤銷。有關本案之部
      分事實( 保全標的債權存在) 業經鈞院100 年度訴字第
      254 號民事判決在案，該判決已認定被告蘇貽稜為台中銀
      行貸款之實際借款人，且被告蘇貽稜自85年起即與林明輝
      共同經營不動產生意，蘇貽稜負責處理金錢之部分，故系
      爭債務實為被告蘇貽稜為事業週轉所貸，故被告上開所辯
      不可採。
（四）林明輝就系爭債務亦同為連帶保證人，且亦為被告蘇貽稜
      之配偶，借款人即被告蘇貽稜為依該借款契約應負清償借
      款本息之人，其既故不繳息，林明輝豈能不繳而拖累擔任
      保證人之老父 (即原告)，然林明輝有在繳本息，並不代
      表林明輝就是借款人，被告以原告代林明輝繳本息即自認
      系爭300萬元借款係林明輝之貸款云云，原告鄭重否認。
      事實上，系爭貸款自94年起即僅繳最低利息而已，早有無
      力清償本金之跡證，而林明輝於97年10月17日將系爭不動
      產過戶給被告蘇貽稜，已是二度中風之病人，生活尚需他
      人照料，早就無工作能力，再加上驟然被趕出高雄家中，
      身無分文，此後林明輝之生活開銷及債務清償即全數由原
      告獨力負擔，約莫自98年6 月起系爭債務即開始由原告代
      償。被告蘇貽稜將林明輝趕回原告所住善化老家，且被告
      蘇貽稜連利息都不繳，還得原告幫其代繳利息，原告對被
      告蘇貽稜實已喪失信賴基礎，如何敢換單；拖到98年10月
      間借期屆至，被告蘇貽稜仍不願還錢以解除原告之保證責
      任，原告當然無意再繼續為其作保，詎料被告蘇貽稜既坐
      擁系爭坐落高雄市○○路黃金地段之高級公寓，顯非無能
      力清償，仍不願繳納本息，反導致原告自身所有財產於98
      年11月17日先遭查封，被告蘇貽稜仍狠心不理，竟然趁機
      於98年11月9 日將系爭不動產過戶給其餘被告二人（申請
      登記時間當然更早於此，足見被告蘇貽稜早欲將此300 萬
      元借款債務推責由原告負擔，意圖甚明），故不得不先為
      其代償借款而保住所免於遭拍賣；又本件被告蘇貽稜既為
      主債務人，與林明輝經營事業之金錢又係由其控管，當明
      知系爭債務已面臨無法清償之地步，而借款契約上借款人
      係被告蘇貽稜此白紙黑字載明之事，豈容被告以所謂虛擬
      之「內部關係」、「外部關係」云云所得矯飾抹煞者。
（五）被告自原告拒絕換單即知悉系爭債務之繳息將面臨困難，
      後又屢遭台中商業銀行催收，當可知悉系爭貸款已進入銀
      行催收程序，被告蘇貽稜既身為系爭債務之債務人，當以
      其個人財產為全數債務之總擔保，與系爭貸款有無其他擔
      保無干，況若債權人欲依法強制取償亦必以主債務人之個
      人財產為優先，被告雖身為連帶保證人仍保有先訴抗辯權
      ，被告於財產將遭債權人強制執行之際，將名下值錢之系
      爭不動產贈與予被告林紀彤與林高禾，此舉已大幅增加日
      後債權人滿足債權之困難度，客觀上已具詐害之實；況系
      爭房產位於高雄市鬧區，其市值遠高於原告名下位於善化
      之鄉間土地，台中銀行徵信放貸時，必須綜合評估主債務
      人之信用資力、連帶保證人之信用、資力以及其提供之擔
      保物價值，則系爭房產之價值當亦為債權人評量之對象，
      被告蘇貽稜於繳息遲延期間贈與系爭房產給被告林紀彤與
      林高禾，竟未換取相當之對價以滿足債權，如何謂其不足
      詐害之意圖，被告縱以系爭貸款仍有其他擔保置辯，仍無
      礙其詐害行為之成立，原告請求撤銷於法有據。為此，求
      為判令：(1) 被告蘇貽淩及林紀彤於民國98年11月17日就
      系爭3794建號房地之贈與行為及所有權移轉登記之物權行
      為應予撤銷；被告林紀彤應塗銷上開不動產之所有權移轉
      登記，回復被告蘇貽稜為所有權人；(2) 被告蘇貽淩及林
      高禾於民國98年11月17日就系爭3793建號房地之不動產贈
      與行為及所有權移轉登記之物權行為應予撤銷；被告林高
      禾應塗銷上開不動產之所有權移轉登記，回復被告蘇貽稜
      為所有權人；並陳明願供擔保請准宣告假執行。
二、被告辯稱：
（一）系爭債務之實際借款人為訴外人林明輝，因當時林明輝信
      用不佳，乃以被告蘇貽稜為名義上之借款人，而由原告及
      林明輝擔任連帶保證人，並以原告名下之不動產為抵押，
      嗣後每月 1 萬元之利息皆由實際借款人林明輝向台中商
      銀支付。然於 98 年 5 月 29 日因發生林明輝與越南女
      子通姦之事，影響婚姻之和諧而鬧婚變，林明輝返回台南
      家中與原告同住，原告因認系爭債務之借款人為被告蘇貽
      稜之故，即拒絕繼續擔任連帶保證人並拒絕換單，使系爭
      債務到期，從而台中商銀直接拍賣原告供抵押之不動產，
      原告不得已始係清償系爭債務，此原告與蘇貽稜、訴外人
      林明輝之內部關係，三人均應同受拘束，被告蘇貽稜並非
      真正之債務人，原告自不得向被告請求償還系爭債務。
（二）按詐害行為當時，尚未存在之債權，無受詐害行為所妨害
      可言。債權人所得撤銷之債務人詐害行為，以債權成立後
      所為者為限，有最高法院88年台上字第976 號判決要旨可
      參。經查原告於98年12月16日向台中商銀清償完畢抵押債
      務，取得台中商銀發給之清償證明書；而被告蘇貽稜將系
      爭房地於98年11月17日贈與其子女即被告林紀彤、林高禾
      。贈與行為發生時，原告尚未向台中商銀清償完畢其抵押
      債務，縱然其承受台中商銀之債權，其債權成立在所謂詐
      害行為之後，不符前開判決要旨，原告無撤銷權。
（三）原告以其不動產作為系爭債務之擔保，清償系爭債務乃履
      行其自己之清償責任，並非代被告蘇貽稜清償。原告供抵
      押之不動產被聲請拍賣，從而清償債務，為原告與台中商
      銀間之獨立法律關係，與被告蘇貽稜無關。此類法律關係
      與債權人向連帶保證人訴求判決，命連帶保證人清償債務
      ，連帶保證人被追訴並請求清償保證債務後得向主債務人
      追償之情形不同，不得比照辦理。
（四）台中商銀於原告拒絕換單之際，若對主債務人之財產追償
      ，尚須經過繁瑣之審判程序，然若直接以進行拍賣抵押物
      之程序進行追償，較為簡便。故被告將系爭房地贈與子女
      ，雖屬無償行為但並無害於債權，對台中商銀毫無影響，
      因台中商銀另有原告所提供之抵押物擔保存在。台中商銀
      對於被告蘇貽稜之贈與行為，並無撤銷權，嗣後原告清償
      系爭債務，其權利不得高於台中商銀，自然無法取得撤銷
      權。況原告起訴距被告間所為之贈與契約已逾1年除斥期
      間之規定，其提起本件訴訟於法自有未合，本件原告主張
      為無理由。
（五）鈞院100年度訴字第254號民事判決認定系爭債務真正借款
      人為被告蘇貽稜。該判決認定有誤，被告已提起上訴。原
      告、被告蘇貽稜及訴外人林明輝間內部關係上，實際借用
      人為林明輝，原告以外部法律關係（兩造與台中商銀之法
      律關係）來論述主張，於法不合。並聲明：請求駁回原告
      之訴，若受不利之判決，請准供擔保宣告免為假執行。
乙、兩造不爭執事項：
（一）被告蘇貽稜邀同原告與訴外人林明輝向台中商業銀行借款
      300 萬元，嗣原告於98年12月16日代償該300 萬元債務。
（二）原告依民法第749條之規定承受台中商業銀行之地位。
（三）被告蘇貽稜於98年11月9 日將其名下系爭3794建號房地與
      被告林紀彤訂立贈與契約，並於同年月17日辦理所有權移
      轉登記完畢。
（四）被告蘇貽稜於98年11月9日將其名下系爭3793建號房地與
      被告林高禾訂立贈與契約，並於同年月17日辦理所有權移
      轉登記完畢。
丙、得心證之理由
一、原告主張被告蘇貽稜邀同原告與訴外人林明輝向台中商銀借
    款3 百餘萬元，原告於98年12月代其清償300 萬元等情，業
    據其提出清償證明書為證，並為被告所不爭執，堪信為實；
    又原告主張其自98年6 月至10月間以訴外人林明輝名義按月
    匯款1 萬元、總計5 萬元至蘇貽稜設於台中商銀貸款帳戶以
    清償系爭借款之利息等情，為被告所否認，原告所提出之匯
    款單據之匯款人又為訴外人林明輝，故此部分是否原告所代
    償，尚有爭執，殊難遽信原告之主張為真。被告雖辯稱系爭
    債務之實際借款人為訴外人林明輝，被告蘇貽稜僅為名義上
    之借款人云云，然此為原告堅決否認，被告復無法提出證據
    證明林明輝為實際借款人，被告此項辯解自難採信，本院另
    案審理原告請求被告蘇貽稜清償債務事件（本院100 年訴字
    第254 號），亦同此認定，有該案判決書在卷可憑。
二、按民法第749條規定：「保證人向債權人為清償後，債權人
    對於主債務人之債權，於其清償之限度內，移轉與保證人」
    ，此乃法定之債權移轉，使清償之保證人替代原債權人之地
    位，保證人於其清償範圍內，當然承受原債權人之權利，包
    括債權移轉時，該債權之擔保及其他從屬之權利，一併移轉
    於上訴人 (民法第295條第1項參照)，最高法院76年台上字
    第1930號著有裁判。依前開規定之說明，原告於其清償範圍
    即300 萬元內，當然承受原債權人台中商銀之權利，包括債
    權移轉時，該債權之擔保及其他從屬之權利，一併移轉於原
    告，是故如被告蘇貽稜於98年11月17日就系爭房地以贈與為
    原因所為移轉登記，確有害及債權，則原債權人台中商銀於
    此時對於被告蘇貽稜已享有民法第244 條第1 項規定之撤銷
    權。而該銀行之此項權利，因原告代為清債，於其清償之限
    度內，移轉與原告，自得由原告行使，被告辯稱被告蘇貽稜
    為上開贈與行為時，原告尚未履行其保證責任而未對被告蘇
    貽稜取得債權，以及原告清償系爭債務乃履行其自己之清償
    責任，並非代被告蘇貽稜清償云云，自非可採。
三、次按，債務人所為之無償行為，有害及債權者，債權人得聲
    請法院撤銷之，債權人依此規定聲請法院撤銷時，得並聲請
    命受益人或轉得人回復原狀，民法第244 條第1 項、第4 項
    前段定有明文；又上開撤銷權，自債權人知有撤銷原因時起
    ，一年間不行使而消滅，同法第245 條亦規定甚詳。被告蘇
    貽稜雖一再辯稱其所為之無償贈與行為並無害於台中商銀之
    債權，且原告提起本件訴訟已逾一年除斥期間云云，惟查：
（一）經本院依職權調取被告蘇貽稜之財產歸戶資料，得知被告
      蘇貽稜於97、98年度名下資產總額為100餘萬元，顯不足
      以清償債務；而系爭債務於原告拒絕換單視為到期後，台
      中商銀曾於98年9月21日通知被告蘇貽稜清償系爭債務，
      復於98年10月21日取得對被告蘇貽稜所核發之支付命令，
      有台中商銀放款到期通知書（本院卷，頁28）以及本院98
      年司促字第52834號支付命令（本院卷，頁190）在卷可佐
      ，惟原告均未清償系爭債務，實難認定被告蘇貽稜仍有足
      夠資力清償債務，而被告訴訟代理人於本院審理時亦自承
      被告蘇貽稜無力清償系爭債務，是被告蘇貽稜將系爭房地
      贈予被告林紀彤、林高禾之行為確已影響其償債能力而有
      害及台中商銀之債權。
（二）又連帶債務人對於債權人應各付全部給付之責，是在債務
      未受清償前，連帶債務人中之一人所為之詐害行為，債權
      人自得對之依民法第244條第1、2項之規定撤銷之，至於
      其他連帶債務人有資力與否，在所不問（最高法院88年度
      台上字第1302號判利參照）。本件原告與被告蘇貽稜為連
      帶債務人，今被告蘇貽稜之贈與行為有害台中商銀之債權
      ，故台中商銀對被告蘇貽稜之贈與行為有撤銷權，至於原
      告是否有資力清償，揆諸前開說明，並無礙於台中商銀之
      撤銷權，被告執此為辯，顯不足採。
（三）原告主張 99 年 6 月 15 日向台南市東南地政事務所調
      閱系爭不動產之異動索引，始知悉系爭房地已由被告蘇貽
      稜贈與並移轉登記予被告林高禾、林紀彤，業據其提出高
      雄市新興地政事務所網路申報異動索引一份可佐，徵諸原
      告並未與被告同住，對被告蘇貽稜名下不動產異動情形自
      難立即知悉，故原告主張上開知悉在後之時間，應屬可採
      ，是本件除斥期間之時效應從原告知悉有撤銷之原因時即
      99年6 月15日起算，至原告提起本件訴訟（即100 年4 月
      14日）時，尚未經過一年，亦即本件撤銷權之行使尚未罹
      於短期除斥期間，原告提起本訴應屬合法。
四、綜上所述，被告蘇貽稜於98年11月17日就系爭房地以贈與為
    原因所為移轉登記，確有害及原債權人台中商銀之債權，則
    原債權人台中商銀於此時對於被告蘇貽稜已享有民法第 244
    條第 1 項規定之撤銷權。而該銀行之此項權利，因原告代
    為清償，於其清償之限度內，移轉與上訴人，自得由原告行
    使，故原告訴請本院撤銷被告蘇貽稜與被告林紀彤間、被告
    蘇貽稜與被告林高禾間贈與系爭房地之債權行為及移轉所有
    權之物權行為，並請求被告林紀彤、林高禾分別塗銷系爭房
    地所有權移轉登記並恢復為被告蘇貽稜為所有權人，自屬有
    理，應予准許。
五、末查本件原告請求撤銷被告間就系爭房地所為之債權及物權
    贈與行為部分，既經本院准許撤銷，即有形成力，並無待聲
    請法院強制執行；至原告請求被告蘇貽稜塗銷系爭房地之所
    有權移轉登記行為部分，係命被告為一定意思表示之判決，
    雖屬財產上之給付，惟依強制執行法第130 條第1 項於判決
    確定時視為已有意思表示，故其性質上亦不宜宣告假執行。
    從而原告聲請願供擔保，請准宣告假執行，自有未合，應予
    駁回。
六、據上論結，本件原告之訴為有理由，依民事訴訟法第385 條
    第1 項前段、第78條、第85條第1 項前段，判決如主文。
中    華    民    國    100   年    12    月    8    日
                  民事第一庭  法  官    管安露
正本係照原本作成。
如對本判決上訴，須於判決送達後20日內向本院提出上訴狀。如
委任律師提起上訴者，應一併繳納上訴審裁判費。
中    華    民    國    100   年    12    月    12    日
                              書記官    顏妙芳